【裁判字號】    99,訴,695
【裁判日期】    990720
【裁判案由】    侵權行為損害賠償
【裁判全文】
臺灣臺南地方法院民事判決               99年度訴字第695號
原      告  乙○○
被      告  甲○○
上列當事人間因妨害家庭案件，原告提起刑事附帶民事訴訟，請
求侵權行為損害賠償，經本院刑事庭裁定（98年度簡附民字第15
號）移送前來，本院於民國99年7月6日言詞辯論終結，判決如下
：
    主  文
被告應給付原告新臺幣玖拾伍萬元，及自民國九十九年四月二十
日起至清償日止，按週年利率百分之五計算之利息。
訴訟費用由被告負擔。
    事實及理由
壹、程序方面：
    按訴狀送達後，原告不得將原訴變更或追加他訴，但請求之
    基礎事實同一者、擴張或減縮應受判決事項之聲明者，不在
    此限，民事訴訟法第255條第1項第2、3款定有明文。經查：
    本件原告於99年4月1日提起刑事附帶民事訴訟，依侵權行為
    損害賠償請求權，請求被告甲○○應賠償原告新台幣（下同
    ）100萬元及自本起訴狀繕本送達之翌日起，至清償日止，
    按百分之五計算之利息。復於起訴狀繕本送達後，本院99年
    7月6日言詞辯論期日追加以和解契約為訴訟標的，並變更聲
    明為被告甲○○應給付原告95萬元，及自起訴狀繕本送達翌
    日起至清償止之法定遲延利息，核其性質，應屬訴之變更及
    追加，經核上開原告就給付金額部分所為訴之變更，係減縮
    應受判決事項之聲明；追加以和解契約為訴訟標的部分，原
    告主張兩造就被告與原告之配偶通姦之侵權行為已為和解，
    但被告尚未給付和解款項之同一基礎事實而為主張。按諸上
    揭規定，均應予以准許，合先敘明。
貳、實體方面：
一、原告主張：
（一）緣被告明知訴外人羅姬雅係有配偶之人，竟自民國96年11
      月間起至97年8月間止，在其位在臺南市○○區○○路二
      段185號之3住處，與羅姬雅發生多次相姦行為，嗣因被告
      與羅姬雅細故發生爭執，遂憤而於98年9月15日凌晨4時50
      分許，前往原告之住處告知原告前揭事實。經原告提出告
      訴後，業經台灣台南地方法院檢察署以99年度偵字第2376
      號提起公訴，並經本院以99年度簡字第704號判決確定。
      另兩造就本件侵權行為損害賠償事件，業曾以100萬元達
      成和解，被告並已給付5萬元，為此，爰本於侵權行為、
      和解契約之法律關係訴請被告賠償精神慰撫金95萬元。
（二）爰聲明：被告應給付原告新台幣95萬元，並自起訴狀繕本
      送達被告之翌日起，至清償日止，依年利率百分之五計算
      之利息。
二、被告則以：通姦部分伊不否認。和解當時有說要給原告100
    萬是因為遭暴力脅迫，是在非自願的狀態下，為了生命安全
    ，只好先叫其父親先轉5萬給原告。和解時是在意思不自由
    狀態下所為，其要撤銷此部分的意思表示。又其為大學肄業
    ，目前無固定工作，沒有收入。並聲明：駁回原告之訴。
三、得心證之理由：
（一）原告主張被告明知訴外人羅姬雅為有配偶之人，竟自96年
      11月間起至97年8月間止，在其位在臺南市○○區○○路
      二段185號之3住處，與羅姬雅發生多次相姦行為之事實，
      為被告所不爭執，並經本院依職權調閱本院99年度簡字第
      704號刑事偵審卷宗（含台灣台南地方法院檢察署98年度
      發查字第1392號、98年度他字第3132號、98年度交查字第
      2258號、99年度交查字第277號、99年度偵字第2376號偵
      查卷宗）核閱無訛，被告因犯相姦罪，經法院分別判處有
      期徒刑貳月確定，原告之主張自可信為真正。
（二）原告主張兩造就本件侵權行為損害賠償事件，業曾以100
      萬元達成和解，被告並已給付5萬元，為此，爰本於侵權
      行為損害賠償請求權、和解契約之法律關係訴請被告給付
      95 萬元等語。被告固不否認曾與原告就上開侵權行為損
      害賠償達成和解，惟以和解時是在意思不自由狀態下所為
      ，其要撤銷此部分的意思表示等語置辯，並提出成大醫院
      的診斷證明書及高雄地檢署98偵28559不起訴處分書為據
      。經查：
    1.本件原告主張兩造成立和解契約，被告願給付100萬元乙
      節，業據提出被告所為自白書一紙為據，依該自白書記載
      ；「甲○○坦誠與乙○○的太太羅姬雅發生關係，並使對
      方懷孕，性關係從96年11月多至97年8月左右，以上述自
      願自述。姓名甲○○，身分證：Ｚ000000000號，地址台北
      縣五股鄉○○路○段221巷13弄21號。」（見本院卷第20
      頁），被告亦自認於98年9月16日於台南市北區永祥里里
      長服務處書寫上開自白書，並同意給付原告100萬元，當
      天交付5萬元，此部分之事實應可認定。
    2.雖被告辯稱其因於98年9月15日遭被告傷害，翌日在臺南
      市北區永祥里里長服務處商議和解時，遭到恐嚇，方才簽
      署自白書，並非自願給付100萬元為和解條件，並提出診
      斷證明書及不起訴處分書為據，被告要撤銷和解之意思表
      示，然為原告所否認。按民法第92條第1項前段規定，因
      被詐欺或被脅迫而為意思表示者，表意人得撤銷其意思表
      示。所謂因被脅迫而為意思表示，係指因相對人或第三人
      以不法危害之言語或舉動加諸表意人，使其心生恐怖，致
      為意思表示而言。當事人主張其意思表示係因被詐欺或脅
      迫而為之者，應就其被詐欺或被脅迫之事實，負舉證之責
      任，最高法院著有21年上字第2012號判例足資參照。查被
      告提出之診斷證明書記載其受有「頭部及左腰側鈍挫傷」
      之傷害，惟被告主張該傷害是原告在98年9月15日持木棍
      將其毆傷，而被告同意給付100萬元是在98年9月16日，二
      者時間不同，難謂其在同意給付當時，有何意思表示不自
      由之情形，該診斷證明書自不能為有利被告之證據。再查
      ，被告對其於98年9月16日遭原告及友人帶到台南市北區
      永祥里里長務服處脅迫伊同意賠償100萬元之事實，雖據
      其提出之台灣高雄地方法院檢察署98年度偵字第28559不
      起訴處分書，然檢察官認為：「而告訴人（即被告甲○○
      ）於98年9月15日遭被告（即原告乙○○）毆打，隨即於
      翌(16)日與被告相約和解事宜，衡之常情，告訴人理應不
      會單獨赴約。再者，被告於當日僅向告訴人收取5萬元之
      和解金乙情，業經告訴人及被告於本署訊問時供述明確，
      另質之告訴人陳稱：當日交付款項地點在里長服務處等語
      ，則告訴人所交付之和解金與被告恫嚇之金額差距甚遠，
      被告理當無法接受5萬元之和解金，且被告當日如有向告
      訴人恫嚇上開言語，又為何選擇里長服務處之公開場所交
      付和解金額？綜上，實難認被告有恐嚇告訴人之行為。是
      被告所辯，尚堪採信。此外，復查無其他積極證據足認被
      告有何恐嚇犯行，依前揭說明，應認被告罪嫌不足。」等
      情，此有該不起訴處分書在卷足憑，該不起訴書亦認無證
      據足認原告有恐嚇犯行，此外被告對其遭恐嚇而為意思表
      示一節，未能舉證以實其說，尚無可採，其依民法第92條
      規定，撤銷意思表示為無理由。
    3.按刑事案件發生後，被害人如與刑事被告成立依據創設新
      法律關係之和解契約，於被告未依原訂和解契約履行時，
      被害人固不得於刑事訴訟程序附帶民事訴訟，請求履行和
      解契約上之義務（參見最高法院七十五年八月五日第十五
      次刑庭決議），惟反面言之，若僅就原刑事被告事實之損
      害賠償關係，成立認定（原來之法律關係）的和解，既無
      消滅原得提起附帶民事訴訟之民事法律關係之意思，於刑
      事訴訟程序，依原來的侵權行為法律關係，附帶提起民事
      訴訟，則為法之所許。又當事人所約定和解之本質，究為
      創設的，抑為認定的，應依和解契約之內容定之。當事人
      以他種之法律關係或以單純無因性之債務約束等，替代原
      有之法律關係時，屬於創設；否則，以原來而明確之法律
      關係為基礎而成立和解時，則屬認定。和解內容，倘以他
      種法律關係替代原有法律關係者，則係以和解契約創設新
      法律關係，故債務人如不履行和解契約，債權人應依和解
      創設之新法律關係請求履行，不得再依原有法律關係請求
      給付；反之，若係以原來明確之法律關係為基礎而成立之
      和解，應認僅有認定之效力，一方如不履和解契約時，他
      方仍得依原來之法律關係訴請給付，且法院不得為與和解
      結果相反之認定（參見最高法院83年度台上第620號判例
      、82年度台上字第993號判決、82年度台上字第2680號判
      決及最高法院77年度第19次民事庭會議決議(一)）。
    4.又按因故意或過失，不法侵害他人之權利者，負損害賠償
      責任。故意以背於善良風俗之方法，加損害於他人者亦同
      ，民法第184條第1項定有明文。而相姦之行為足以破壞他
      人夫妻間之共同生活而非法之所許，此從公序良俗之觀點
      可得斷言；明知為有配偶之人而與之相姦，侵害為通姦配
      偶之他方基於配偶關係之身分法益，應構成共同侵權行為
      （最高法院55年台上字第2053號判例意旨參照）。又「不
      法侵害他人之身體、健康、名譽、自由、信用、隱私、貞
      操，或不法侵害其他人格法益而情節重大者，被害人雖非
      財產上之損害，亦得請求賠償相當之金額」、「前二項規
      定，於不法侵害他人基於父母、子女、或配偶關係之身分
      法益而情節重大者，準用之。」民法第195條第1項、第3
      項分別有明文。本件被告與原告之配偶羅姬雅相姦之行為
      ，已侵害原告夫妻間共同生活之美滿與幸福，干擾其婚姻
      關係，自係侵害原告基於配偶關係之身分法益，是原告依
      據侵權行為之法律關係，請求被告賠償非財產上之損害，
      於法尚屬有據。
    5.又按和解契約之成立，民法並未特設規定，故為不要式契
      約及諾成契約，被告因與原告之配偶羅姬雅相姦，就該侵
      權行為已與原告達成賠償100萬元之協議，係以原來明確
      之法律關係為基礎而成立之和解，該和解契約，應認僅有
      認定之效力，揆諸前開最高法院裁判及決議見解，被告未
      履和解契約時，原告仍得依原來之法律關係訴請給付，且
      法院不得為與和解結果相反之認定。
    6.綜上所陳，被告侵害原告基於配偶關係之身分法益，且兩
      造針對該侵權行為已達成賠償100萬元之和解契約，被告
      僅清償5萬元，從而原告依據侵權行為損害賠償請求權及
      兩造之和解契約，請求被告賠償95萬元，為有理由，應予
      准許。
四、末按給付有確定期限者，債務人自期限屆滿時起，負遲延責
    任。給付無確定期限者，債務人於債權人得請求給付時，經
    其催告而未為給付，自受催告時起，負遲延責任。其經債權
    人起訴而送達訴狀，或依督促程序送達支付命令，或為其他
    相類之行為者，與催告有同一之效力，民法第299條第1項、
    第2項定有明文。又遲延之債務，以支付金錢為標的者，債
    權人得請求依法定利率計算之遲延利息。但約定利率較高者
    ，仍從其約定利率；而應付利息之債務，其利率未約定，亦
    無法律可據者，週年利率為百分之5，亦為同法第233第1項
    及第203條所明定。本件原告請求被告給付損害賠償，既無
    給付期限，依前開規定，本件既經原告起訴而送達訴狀，與
    催告有同一效力，被告於受催告之翌日起負遲延責任，是原
    告自得請求被告自起訴狀繕本送達翌日即99年4月20日起週
    年利率百分之5加計法定遲延利息。
五、綜上所述，原告本於侵權行為、和解契約之法律關係，請求
    被告應給付95萬元，及自起訴狀繕本送達翌日起即99年4 月
    20日至清償日止，按週年利率百分之5加計法定遲延利息，
    為有理由，應予准許。
六、據上論結，本件原告之訴為有理由，依民事訴訟法第78條，
    判決如主文。
中    華    民    國    99    年    7     月    20    日
                  民事第二庭    法  官  張麗娟
以上正本係照原本作成。
如不服本判決，應於送達後廿日內，向本院提出上訴狀並表明上
訴理由，如於本判決宣示後送達前提起上訴者，應於判決送達後
廿日內補提上訴理由書（須附繕本）。如委任律師提起上訴者，
應一併繳納上訴裁判費。
中    華    民    國    99    年    7     月    20    日
                                書記官  楊宗倫

司法院資訊處製作；財團法人民間司法改革基金會備份。
